【裁判字號】    96,訴,658
【裁判日期】    970729
【裁判案由】    損害賠償
【裁判全文】
臺灣臺中地方法院民事判決  96年度訴字第658號
原      告  丁○○
                        5號
                        樓之5.
法定代理人  戊○○
                        2樓
            甲○○
                        2樓
訴訟代理人  丙○○
複代理人    己○○
                        法研所.
被      告  乙○○
訴訟代理人  林宜慶律師
上當事人間因刑事附帶民事訴訟請求損害賠償事件，經本院刑事
庭移送前來，經本院於民國97年7月1日言詞辯論終結，判決如下
：
    主    文
被告應給付原告新臺幣陸拾萬零肆佰玖拾捌元，及自民國九十六
年一月十九日起至清償日止，按年息百分之五計算之利息。
原告其餘之訴駁回。
訴訟費用由由被告負擔百分之三十五，餘由原告負擔。
本判決第一項及被告應負擔訴訟費用部分，於原告以新臺幣貳拾
萬壹仟元為被告供擔保後，得假執行。但被告以新臺幣陸拾萬零
肆佰玖拾捌元為原告預供擔保後，得免為假執行。
原告其餘假執行之聲請駁回。
    事實及理由
甲、程序方面：
    按「訴狀送達後，原告不得將原訴變更或追加。但原告請求
    之基礎事實同一，及擴張或減縮應受判決事項之聲明者，不
    在此限。」，民事訴訟法第255條第1項第2款及第3款定有明
    文。本件原告起訴時聲明之第1項原請求：「被告應給付原
    告新臺幣（下同）1,209,223元，及自起訴狀繕本送達翌日
    起至清償日止，按年息5%計算之利息。」；嗣於民國96年5
    月11日刑事附帶民事訴訟狀時，原告將第1項之訴之聲明擴
    張為「被告應給付原告3,094,760元，及自起訴狀繕本送達
    翌日起至清償日止，按年息5%計算之利息。」，又於97年6
    月30日民事辯論意旨時，原告將第1項之訴之聲明減縮為「
    被告應給付原告1,710,000元，及自起訴狀繕本送達翌日起
    至清償日止，按年息5%計算之利息。」，依前開說明，應予
    准許。
乙、實體方面：
壹、原告起訴主張：緣被告於95年5月28日22 時55分許，駕駛車
    號OG-9846號自用小客車，由臺中市○○路○路邊甫起步欲
    往軍福路方向行駛，行經臺中市○○路○段317號前，由慢車
    道變換車道欲左切入快車道時，原應注意有無後方來車，並
    應讓直行車先行，而依當時天候陰，雖為夜間惟有照明，柏
    油路面狀況良好並無缺陷，道路無障礙物及視距良好等情況
    ，並無不能注意之情事，竟疏未注意及此，適無駕照之原告
    騎乘車號HB7-608號重型機車以時速約40、50公里速度，沿
    東山路快車道往軍福路方向行駛，亦疏未注意車前狀況，致
    其機車右側與同向前方由原告所駕駛之上開自用小客車左前
    側發生碰撞，原告因此人車倒地，受有左臏骨骨折、左上臂
    、胸部、左前臂多處挫傷、頭部外傷合併牙齒斷裂、右小手
    指甲板撕裂傷、左腳擦傷二公分及右膝擦傷三公分併感染等
    傷害，原告當日急診於中國醫藥學院住院1日，嗣轉院至桃
    園桃新醫院住院6日，出院後門診均於中國醫藥學院，而本
    件原告傷害罪刑責業經鈞院以96年度中交簡字第65號判決處
    以「拘役肆拾伍日，如易科罰金以銀元參佰元即新臺幣玖佰
    元折算壹日」確定，至於被告應負之民事責任，分述如下：
    1.被告應負過失侵權行為之責
      (1)本案中被告乃起步之車輛，應注意後方行進中之車輛，
        禮讓後方行進中車輛，於確保安全間距後始得起步，被
        告應注意能注意而不注意後方來車，致原告所駕車輛閃
        避不及而發生碰撞。依現場事故照片，被告發生碰撞之
        車痕位於左前門車門且劃出一長條刮痕，可見係於被告
        車輛起步時發生碰撞。再者，依現場事故圖，發生碰撞
        後，原告車輛僅往前飛12.4公尺，而卻往左飛16.6公尺
        ，可知原告受由右往左撞擊之力道很大。且發生撞擊時
        ，被告車輛為剛起步則應與車道呈傾斜之角度行駛，而
        撞擊後卻仍有餘速將車身打直，均可見被告車輛係在行
        進間，且起步之速度不慢。而被告於警訊筆錄中自稱發
        生碰撞時車速20公里。
      (2)由上可知，被告未注意後方來車，而以20公里之速度突
        然由停車格衝出與原告車輛發生碰撞致生損害，且過失
        與原告之損害具相當因果關係，係乃過失不法侵害原告
        之身體及財產權，構成民法184條1項前段及第191條之2
        ，被告應負損害賠償之責。就此事故已送交台中市區行
        車事故鑑定委員會，做成鑑定意見書，其亦認被告之過
        失乃主要原因。
    2.原告無過失，於本件並無民法第217條過失相抵之適用
      (1)速度部分
        該路段位於市區○○於○路口已有減速欲等紅燈，其
          後復行起步經過路口，騎乘速度不快，而碰撞後於醫
          院時，員警要求原告一定要說出騎車速度，原告回想
          平日騎車時速約4、50公里，便告知應為4、50公里。
          但實際上原告曾減速，故騎乘之速度，應低於4、50
          公里。
        由高等法院86年上更(二)字第11號判決可知超速僅為行
          政罰，於本案中應將其釐清為此一「速度」在本件中
          是否具因果關係，亦即判斷此一速度是否快速至使一
          般駕駛人無法發現後方來車，而造成看不到後方行駛
          車輛之程度。依最高法院82年度台上字第2126號判決
          要旨，因果關係須以條件關係及相當性判斷之，依條
          件關係之「若無，則不」判斷之，被告應禮讓後車而
          未禮讓，而竟以20公里之車速起步，即便假設行車速
          度為50公里，即便減少10公里之速度，一般駕駛人亦
          無法閃避。次依相當性之「通常足生此種損害」判斷
          之，即便假設係以50公里之時速行駛，警方以固定式
          照相機取締超速違規時，無論於一般路段或高速公路
          ，均有10公里的寬限範圍，範圍內予以勸導並不開罰
          單，其係考量各式車輛之時速表會有10公里左右的誤
          差，且與速限相差10公里較輕微而非造成顯著危害。
          而本案中原告即便係以此機車時速表50公里之時速騎
          乘，亦屬10公里之誤差範圍內，且其速度亦絕不致令
          被告達無法察覺後方來車、無法做出禮讓後車反應之
          程度，故即便假設以此速度行駛，通常駕駛仍能察覺
          後方來車而作出禮讓後車反應，通常不生如此損害。
          故依條件關係及相當性判斷，原告之車速與事故之發
          生並不具因果關係。
        據上可知，原告之車速係與行政罰有關而與事故之發
          生不具因果關係；再者，依民事訴訟法第277條被告
          未盡舉證之責任，即空言原告之速度與事故具因果關
          係，係有未妥。被告主張與有過失，顯不足採。
      (2)閃避能力（無照駕駛）部分
        依高等法院84年上字886號判決、最高法院92年台上
          字第431號判決觀之均指出不得僅依無照駕駛即認原
          告有過失。是以在本件中判斷是否具因果關係，應釐
          清為發生碰撞時，原告是否具有閃避車輛之能力。
        原告於事故發生1年前即開始騎乘機車，僅因年齡未
          到而無法考取駕照，且即便為一般腳踏車之駕駛人，
          亦具有本件中所需閃避之能力。如前述被告未盡注意
          原告車輛距離之義務而以20公里之速度，突然由慢車
          道起步衝出而發生碰撞，依條件關係「若無，則不」
          判斷，一般人即便具有駕照亦無法閃躲如此快速，且
          依常理應先禮讓後車卻突然衝出之被告車輛，致原告
          毫無反應時間而發生碰撞。再者，依相當性之「通常
          足生此種損害」判斷之，無照駕駛通常並不會發生路
          旁車輛未禮讓後方來車而突然衝出，致使一般駕駛人
          閃避不及碰撞之結果。
        故駕駛執照之有無僅為行政上所處罰與事故之發生並
          無因果關係。而原告不但具有閃避能力，此一閃避能
          力有無亦與此事故發生無因果關係。被告據此主張與
          有過失，顯不足採。
      (3)未注意車前狀況
        今本案被告主張原告未注意車前狀況，係就主張有利
          於被告之事實，故依民事訴訟法第277條就其應負舉
          證之責，但被告僅以發生碰撞之結果，即空言原告未
          注意，係未盡舉證之責；如僅據碰撞結果即認原告未
          注意車前狀況，豈非使原告負古老且現今所不採之結
          果責任。
        被告為起步之車輛，依道路交通安全規則第89條第6
          款應注意前後左右有無車輛，並應讓行進中之車輛行
          人優先通行。此一特別之注意義務應優先於道路交通
          安全規則第94條第3項規定之一般行車注意義務，今
          本案中被告未盡注意後方車輛、禮讓行進中車輛優先
          通行之義務，而突然衝出，此一違反道路交通安全規
          則第89條第6款而突然衝出之特殊狀況已非道路交通
          安全規則第94條第3項一般駕駛人注意車前狀況之義
          務所及。再者，原告實已盡一切一般駕駛人注意車前
          狀況之義務，惟遇此違反禮讓直行車先行義務而突然
          衝出之車輛，原告發現該車輛時自難以閃避而生碰撞
          之結果。
        故原告實已盡一般駕駛人注意車前狀況之義務。被告
          主張與有過失，顯不足採。
    3.損害賠償範圍
      被告應賠償原告之損害賠償範圍為醫療費用5,223元、看
      護費用66,000元、植牙費用1,745,957元以及精神慰撫金
      250,000元，共2,067,180元，分述如下：
      (1)醫療費用
        原告於遭被告撞傷後至中國醫藥大學附設醫院診療，左
        臏骨骨折、多處挫傷、撕裂傷、牙齒斷裂，做石膏固定
        及創傷處置。其後為照顧方便轉至桃新醫院住院，醫療
        費用共5,223元。
      (2)看護費用
        原告於受傷後，腳部以石膏固定無法行走，牙齒斷裂
          5根、牙齦腫脹，手部受傷，無法正常行走、進食，
          係需專人照顧其飲食如廁，直至石膏拆除，能自行勉
          強行走進食為止共30日。此段期間應請看護照顧進食
          及行走、如廁。而原告母親因有必要，故請假親自照
          顧其起居，按88年台上字1827號判決、90年上字140
          號判決皆明示「此種親屬基於身分關係之恩惠，自不
          能加惠於加害人，故應衡量即比照雇用職業護士看護
          情形，認被害人受有相當看護費之損害，得向加害人
          請求賠償。」故依民法193條，被告應賠償原告因此
          增加生活上需要之看護費用，而看護費用依中山醫藥
          大學附設醫院-大慶院區之收費方式所示，看護費用
          24小時制30日共66,000元。
        另就刑事附帶民事狀中僅提看護7日，後增加為30日
          係因向律師諮詢始知有需要看護皆可請求。是以原告
          直至到拆除石膏，能自行勉強行走進食共30日，期間
          內之飲食起居均因無法自行行走、進食而有看護之必
          要，故變更回正確天數。且桃新醫院回函亦指出於「
          95年5月31日至95年6月31日期間 (住院應屬誤植，系
          說明直至6月31日石膏拆除之期間)，依其受傷情形需
          他人從旁照顧或輔助。」再次證明此一打石膏無法行
          走之狀況，將致無法自行如廁、飲食等，有請看護從
          旁照顧之必要。
      (3)植牙費用
        本件確有植牙之必要
          依民法第213條規定，本件應以回復原狀為賠償方法
          ，回復牙齒斷裂之方式有3，活動式傳統假牙、固定
          式傳統假牙、植牙3種，活動式假牙需重覆拆除裝上
          ，且幾乎無咬合力。固定式假牙則是須掛在缺牙兩旁
          之牙齒上，需犧牲兩旁牙齒之健康。而植牙則是植入
          人工芽體作牙根，再裝上假牙，類似原本牙齒生長方
          式。依兩份中國醫藥學院鑑定書所示原告之牙齒總缺
          牙數為7顆 (#14、#13、#12、#11、#21、#22、#25)
          （惟原告於97年5月9日當庭自認#25非本件車禍所造
          成）如以方案1傳統活動假牙，鑑定書所示其「無法
          恢復未損傷前之咬合力，且鄰近支檯齒10年存活率僅
          55%」，如此欠缺咬合力且存活率低並無法達成回復
          原狀。如以方案2傳統固定式假牙，恰如補充鑑定書
          所言，因缺牙係於彎曲處，「缺牙區範圍範圍較大，
          依理論依據及力學考量，須製作#17-#27共14個單位
          之假牙，但須修磨7顆完整牙齒，口腔維護較困難，
          若有齟齒或日後陶瓷破損則維修不易，且有重複更換
          之可能性。」由此可知，因缺牙於彎曲處且範圍較大
          ，如欲使用固定式假牙，首先需犧牲7顆完整牙齒之
          健康，如此係2次之侵害原告之身體，其次固定式假
          牙僅固定在其他健康牙齒上而非回復原告原有之牙根
          ；再者，如以此種方法，造成將來口腔衛生維護上較
          為困難，亦造成齟齒或日後陶瓷破損而需重覆更換、
          維修不易。且依鑑定書其10年存活率僅70%。是以此
          方法犧牲原有牙齒健康，且須常更換造成原告2次傷
          害，亦無法滿足回復原有牙根之原狀，與民法損害賠
          償方法以回復原狀為原則之意旨不符。如以方案3植
          牙，係植入植體做為牙根，用以固定其後裝上之假牙
          ，相較於固定在其他牙齒上，係最接近原有牙齒之方
          式，且不會造成兩旁牙齒之損害，依補充鑑定書所述
          ，無以上固定式、活動式假牙之缺點，咬合力更接近
          正常牙，且如無啃咬硬物、以正當方式清潔，較無更
          換假牙可能性。鑑定書亦提及10年存活率90%，且述
          及植體保固5年，假牙保固2年，再再可見植牙較其他
          兩種假牙使用年限為長、亦較不易故障而造成原告2
          次傷害。是以本件中考量缺牙範圍大且位於彎曲處之
          特殊性、縱以使用年限避免2次傷害、是否傷害原有
          牙齒等考量，須以方案3植牙始能達回復原狀之目的
          。又參照台灣高等法院95年上易710判決、台灣高等
          法院93年訴字69號判決及台灣高等法院90年上易348
          號判決為有關植牙之所有判決，綜觀其內容均可見高
          等法院之見解認植牙為現今牙齒重建之普遍方式之一
          ，且未發生車禍前，其牙齒並未缺落，以植牙之方式
          較能回復接近車禍前之原狀，應有其必要性。本案中
          原告缺牙範圍大，且缺牙係位於彎曲處而造成若以固
          定式假牙將對原告回復一般人所應有之咬合力造成極
          大困難，且有使原告受到2次傷害之可能性，考量本
          案中原告牙齒損害狀況之特殊性實與一般車禍案件並
          不相同，反與上述高等法院判決中之狀況相近，依據
          憲法保障人民平等權之意旨，應與高等法院之判決為
          相同處理，允以用植牙作為回復原狀之方式。
        本件植牙之費用
          第一次植牙費用依鑑定書所示，植牙前齒槽重建手術
          及軟骨組織重建手術，計約60,000元，下顎前牙牙冠
          增長手術計約20,000元。植入5支植體並製作固定假
          牙7顆計約520,000元，上下額矯正治療手術計約100,
          000元。總計約700,000元，與附件四之697,000元估
          價相符。其後更換之費用依90年上易348號判決所示
          之賠償方法，依此項費用之賠償，不以實際已支出者
          為限，若將來必需按期換裝義肢，則將來換裝義肢之
          費用，亦得請求加害人1次賠償如鑑定書所示植牙在
          植入條件良好、及正確使用情況下，10年存活率最高
          可達90%，亦即在保養狀況最佳的狀況下，仍有10%的
          人需更換，而補充鑑定報告指出，「假牙存活率與個
          人清潔保養及咬合習慣等因素有關，無法預估其更換
          次數。」中國醫藥大學附設醫院陸泰年醫師之回函亦
          指出「其使用期限，會因個人差異有很大的變數，例
          如患者後續性照顧口腔衛生的維持、吃東西的習慣等
          等因素的影響。」均可見其後咬合之方式、口腔之衛
          生等等因素都可能導致此植牙需要更換，而鑑定書中
          僅提到最佳之存活率為90%，亦即保持最良好的狀況
          下仍有10%以上的人需更換，在參以可能因咬合方式
          、衛生等因素也可能造成損壞需更換。再者，鑑定書
          中述及植體保固5年，假牙保固2年，可見院方願意保
          證不會損壞之使用年限也僅2年。故因此侵權行為所
          製作之植牙預估10年仍需更換始為合理。依內政部統
          計處所製94年台灣地區簡易生命表，原告18歲仍有餘
          命63.47年，植牙使用年限約10年，其後仍需更換6次
          植牙。是以被告應負擔植牙之費用，697,000元，及
          其後需更換之6次植牙費用扣除利息為1,048,957元，
          故共1,745,957元。
    4.精神慰撫金
      原告身為女子，原牙齒雪白整齊，並以其為傲；而牙齒脫
      落後，開口即見空洞無牙之部份，內心難過不已。又因牙
      齒脫落，說話時無法正常咬字，為此不敢說話，說話時亦
      常遭人取笑，也覺得別人會用怪異眼光看自己，因此原本
      開朗多話的個性轉為陰沉自卑，人際關係變很差。於事故
      後考上技術學院，開學時亦因此不敢跟人說話打交道；新
      學校同學也都說剛開始之時被原告嚇到，而不想接近原告
      ，令原告深受打擊。加上外宿、家中經濟狀況不好，需要
      打工，但均在工作的面試被拒，因大多工作都注重外表跟
      口才，店家都不肯聘用口齒不清又會嚇到客人的員工，因
      此自卑感與日增加。又原告之牙齒，即便植牙後亦無法完
      全回覆原本之咀嚼能力，年紀尚輕便一輩子無法再跟正常
      人一樣啃食食物，造成身體上永久殘缺。再者，如被告言
      其經濟狀況不好，為何有錢聘請律師，且於事發後每次開
      庭原告均請求被告律師代為轉告願被告談和解，避免浪費
      訴訟資源，但除了訴訟開始前被告曾提出1次共50,000 元
      的和解條件外，被告便不曾對原告的要求做任何回應，開
      庭時也不願出庭，一切便如完全沒有發生此一侵權行為一
      樣；反觀原告在這1年多找工作四處碰壁，常常遭人嘲笑
      ，又苦於沒有錢可以製作植牙擔心狀況惡化，又遲遲得不
      到被告的回應，身心受創甚鉅。綜上述，原告因此所受身
      體上、精神上之痛苦難以盡言，凡此種種，因係無可彌補
      之缺陷，依民法第195條1項前段之規定，請求精神慰撫金
      250,000元。
    5.如前述，本案中被告係過失侵害原告權利，而原告並無過
      失無過失相抵之適用。被告應賠償原告醫療費用5,223元
      、看護費用66,000元、植牙費用1,745,957元、精神慰撫
      金250,000元，共2,067,180元。但原告因無力繳納裁判費
      用，故僅就1,710,000元部分為請求。
    並聲明：
    1.被告應賠償原告1,710,000元，及自本訴狀繕本送達翌日
      起至清償日止，按年息5%計算之利息。
    2.原告願供擔保請准宣告假執行。
貳、被告則以下列情詞資為抗辯：
    1.無植牙必要
      (1)台中榮民總醫院之補充鑑定報告並無提及植牙贗復為最
        適合方式，或建議以植牙贗復治療原告之牙齒，亦無表
        示植牙贗復咬合力比傳統固定假牙贗復更接近正常牙，
        且原告起訴狀附件四之中國醫藥大學附設醫院診斷證明
        書之醫師矚言，已明確記載：「＃14至＃21缺牙以固定
        或活動義齒贗復、＃22以單顆牙冠贗復」，此更足證明
        原告主張5顆僅得作植牙，顯無必要。
      (2)台中榮民總醫院之補充鑑定報告指出：「假牙之存活率
        與個人清潔保養及咬合習慣等因素有關，無法預估其更
        換次數。」；中國醫藥大學附設醫院陸泰年醫師回函：
        「植牙及假牙的使用期限，因每個人的差異也會有很大
        的變數，例如患者後續性照顧口腔衛生的維持、吃東西
        的習慣等等因素的影響，無法保證短期或長期的成功率
        。」，顯見假牙如照顧良好，後續保持口腔衛生，即毋
        庸更換，且施做假牙後即已回復原告牙齒之原狀，如仍
        將未來原告不妥適照顧假牙而另須支出之費用仍由被告
        負擔，顯與損害填補原則不符。是以，原告主張植牙使
        用年限約10年，並請求餘命期間6次之更換費用，顯屬
        無據。且關於牙齒保固問題若透過醫院製作方有保固期
        限，未來牙齒之更換期限應無法預估，故原告認知應與
        鑑定報告有所出入。
    2.無看護之必要
      (1)按損害賠償係以填補損害為目的，而屬於增加生活上需
        要之看護費用，必須以病人確實無法自行照料日常生活
        而需仰賴他人之看護，有此客觀上生活上之需要始得請
        求。查原告請求看護費用，惟原告於住院期間是否有必
        要請看護照顧，要非無疑，尚待原告積極舉證證明有請
        看護之必要，且原告迄未提出任何單據證明已支出增加
        生活上需要之費用。況原告母親是否有請假照顧原告起
        居，亦屬有疑。再者，本件原告首先主張能自行勉強行
        走進食共7日，復改稱僅能自行勉強行走進食共30日，
        足見原告對於本件是否有請看護之必要及期間均僅空言
        主張，未提出任何證據證明。
      (2)此外，雖桃新醫院回函指出：「本院病人丁○○自95年
        5月31日至95年6月31日住院期間，依其受傷情形需他人
        旁照顧或輔助；但請看護否，隨個人經濟或客觀條件而
        定…出院後是否請看護，故須以病人就診醫院意見為主
        。」，然查原告實際於桃新醫院住院之日期為95年5月
        31日至95年6月5日，並非自95年5月31日住院至95年6月
        31日，該桃新醫院回函顯然有誤，尚難作為認定
        本件有無請看護必要之依據，故本件並無任何證據證明
        原告自95年5月31日起原告已請人在旁照顧或輔助，甚
        至有請看護之必要。
    3.精神慰撫金過高
      查被告乙○○於96年間已無工作，僅能靠打零工維生，名
      下亦無不動產，並為家中唯一男孩獨立扶養年邁母親，經
      濟狀況甚不佳，復以原告係無照超速駕駛與有過失，受傷
      情節尚屬輕微，依最高法院51年度台上字第223號判例及
      最高法院48年度台上字第1982號判決要旨，原告要求250,
      000元之精神損害賠償顯然過多，懇請鈞院予以酌減。
    4.原告係與有過失，應負擔4成責任
      查本件原告駕駛人本應注意車前狀況，並隨時採取必要之
      安全措施，卻仍以時速50公里無照超速駕駛，導致未注意
      撞上被告，顯已違反上開道路交通安全規則，誠屬與有過
      失，且原告如未超速，並注意車前狀況，即可避免撞上被
      告，足見原告超速未注意車前狀況之行為與其受傷顯然有
      相當因果關係。職是，原告駕車行經案發現場，依當時情
      形，亦無不能注意之情事，詎其竟疏未注意車前狀況，而
      與被告所駕車發生擦撞，亦有過失，核屬肇事次因，原告
      事後辯稱不清楚確切時速為何、車速度與事故發生無因果
      關係及應負全部肇事責任云云，顯係卸責之詞，顯與事實
      未符，要難採信。依最高法院82年度台上字第2161號判決
      要旨，道路交通安全規則第93條第1項第1款及道路交通安
      全規則第94條第3項，被告對原告負侵權行為之損害賠償
      責任，依民法第217條第1項規定，審酌雙方過失之輕重，
      應認被告應負10分之6之責任；原告則應負10分之4之責任
      。
    並聲明：駁回原告之訴及假執行之聲請。
參、得心證之理由：
一、本件兩造所爭執之處，應在於（一）本件原告主張之傷害，
    是否係由被告駕車之過失所造成？（二）原告請求被告賠償
    醫療費用、植牙費用及看護費用部分，其金額是否合理、必
    要？（三）原告請求精神慰藉金25萬元部分，其金額是否相
    當？
二、爭點一（即本件原告主張之傷害，是否係由被告駕車之過失
    所造成？）部分：本件原告起訴主張被告於95年5月28日22
    時55分許，駕駛車號OG-9846號自用小客車，由臺中市○○
    路○路邊甫起步欲往軍福路方向行駛，行經臺中市○○路○
    段317號前，由慢車道變換車道欲左切入快車道時，原應注
    意有無後方來車，並應讓直行車先行，而依當時天候陰，雖
    為夜間惟有照明，柏油路面狀況良好並無缺陷，道路無障礙
    物及視距良好等情況，並無不能注意之情事，竟疏未注意及
    此，適無駕照之原告騎乘車號HB7-608號重型機車以時速約
    40、50公里速度，沿東山路快車道往軍福路方向行駛，亦疏
    未注意車前狀況，致其機車右側與同向前方由原告所駕駛之
    上開自用小客車左前側發生碰撞，原告因此人車倒地，受有
    左臏骨骨折、左上臂、胸部、左前臂多處挫傷、頭部外傷合
    併牙齒斷裂、右小手指甲板撕裂傷、左腳擦傷二公分及右膝
    擦傷三公分併感染等傷害之事實，業據其提出與事實相符之
    醫療費用收據（編號1234）、診斷書及費用估價單、現場事
    故圖、照片、車禍鑑定意見書、高等法院84年上字第886號
    判決、最高法院92年台上字第431號判決、最高法院88年台
    上字第1827號判決、高等法院90年上字第140號判決、中山
    醫藥大學附設醫院大慶院區之收費、高等法院95年上易字第
    710號判決、高等法院93年訴字第69號判決、高等法院台中
    分院90年上易字第348號判決、高等法院花蓮分院86年上更
    (二)字第11號判決、最高法院63年台上字第1394號判例、最高
    法院65年度第8次民庭庭推總會會議決議(一)、簡易生命表、
    勞工保險條例第53條附表-殘廢給付標準表、曾隆興製作之
    殘廢等級喪失或減少勞動能力比率表及扣除利息之計算過程
    等件影本附卷為憑，即被告對於其有上開原告主張之過失情
    事，亦不爭執，堪信原告前揭主張為真實可採。至被告雖抗
    辯原告亦與有過失，然此為原告所否認。經查被告因本件過
    失傷害之不法行為，其刑案部分業經臺灣臺中地方法院96年
    度中交簡字第65號刑事判決：「乙○○因過失傷害人，處拘
    役肆拾伍日，如易科罰金，以銀元參佰元即新臺幣玖佰元折
    算壹日。」確定等情，為兩造所不爭，並據本院調取前開刑
    事全卷查閱屬實，又本件原告所受前揭傷害確係被告過失行
    為所致乙節，亦據本院刑庭承審法官調查明確，並於判決理
    由中詳細論斷，又卷附臺灣省臺中市區車輛行車事故鑑定委
    員會鑑定意見書，雖認原告係行駛慢車道，限速應為時速40
    公里，惟本院斟酌卷附道路交通事故現場圖之記載，現場括
    地痕係位於快車道上，暨二車車身之碰撞位置，認被告於偵
    查中辯稱原告係沿快車道行駛等語，應可採信。準此，原告
    所駛車道之限速即應為時速50 公里，從而，尚難遽認原告
    有超速情形。又原告於肇事當時行駛於快車道，有違交通規
    則，然違反道路交通安全規則並非即推論應負刑事責任，仍
    應審究被告之違規行為與本件車禍之發生間有無因果關係，
    而依前述，本件被告係駕車由臺中市○○路○路邊甫起步欲
    往軍福路方向行駛，行經臺中市○○路○段317號前，由慢車
    道變換車道欲左切入快車道時，依當時天候陰，雖為夜間惟
    有照明，柏油路面狀況良好並無缺陷，道路無障礙物及視距
    良好等情況，並無不能注意之情事，在被告後方同向之原告
    騎乘機車接近時，原應注意車前狀況，詎其竟疏未注意及此
    ，亦疏未注意車前狀況，致其機車右側與同向前方由原告所
    駕駛之上開自用小客車左前側發生碰撞，原告因此受傷，是
    依兩造肇事當時情形，可知被告固有由慢車道變換車道欲左
    切入快車道時，未注意有無後方來車，復未讓直行車先行之
    主要肇事因素。而原告則有疏未注意車前狀況之次要肇事因
    素。而本件前開刑案判決，亦與本院認定相同，足見被告此
    部分所辯，應可採信為真實，原告主張其無與有過失，即無
    足採。依上，本院審酌兩造違反注意義務之程度，認被告應
    負十分之八之過失肇事責任，而原告應負十分之二之與有過
    失責任。從而，被告對原告自應負侵權行為之損害賠償責任
    ，則原告憑以請求被告賠償原告因此造成之損害，即應准許
    。
三、爭點二（即原告請求被告賠償醫療費用、植牙費用及看護費
    用部分，其金額是否合理、必要？）部分：
(1)、原告主張其因遭被告過失傷害，致原告受有左臏骨骨折、左
    上臂、胸部、左前臂多處挫傷、頭部外傷合併牙齒斷裂、右
    小手指甲板撕裂傷、左腳擦傷二公分及右膝擦傷三公分併感
    染等傷害，爰請求：1.醫療費用：原告於遭被告撞傷後至中
    國醫藥大學附設醫院診療，左臏骨骨折、多處挫傷、撕裂傷
    、牙齒斷裂，做石膏固定及創傷處置。其後為照顧方便轉至
    桃新醫院住院，醫療費用共5,223元。2.增加生活上需要費
    用：原告於受傷後，腳部以石膏固定無法行走，牙齒斷裂5
    根、牙齦腫脹，手部受傷，無法正常行走、進食，係需專人
    照顧其飲食如廁，直至石膏拆除，能自行勉強行走進食為止
    共30日。此段期間應請看護照顧進食及行走、如廁。而原告
    母親因有必要，故請假親自照顧其起居，按88年台上字1827
    號判決、90年上字140號判決皆明示「此種親屬基於身分關
    係之恩惠，自不能加惠於加害人，故應衡量即比照雇用職業
    護士看護情形，認被害人受有相當看護費之損害，得向加害
    人請求賠償。」故依民法193條，被告應賠償原告因此增加
    生活上需要之看護費用，而看護費用依中山醫藥大學附設醫
    院-大慶院區之收費方式所示，看護費用24小時制30日共
    66,000元。3.植牙費用：主張本件確有植牙之必要，並請求
    植牙費用1,745,957元等語，即被告對於上開醫療費用之請
    求部分，亦不爭執，足見原告此部分之請求為可採。被告對
    原告看護費用之請求則否認有看護之必要，復抗辯稱：按損
    害賠償係以填補損害為目的，而屬於增加生活上需要之看護
    費用，必須以病人確實無法自行照料日常生活而需仰賴他人
    之看護，有此客觀上生活上之需要始得請求。查原告請求看
    護費用，惟原告於住院期間是否有必要請看護照顧，要非無
    疑，尚待原告積極舉證證明有請看護之必要，且原告迄未提
    出任何單據證明已支出增加生活上需要之費用。況原告母親
    是否有請假照顧原告起居，亦屬有疑。再者，本件原告首先
    主張能自行勉強行走進食共7日，復改稱僅能自行勉強行走
    進食共30 日，足見原告對於本件是否有請看護之必要及期
    間均僅空言主張，未提出任何證據證明。此外，雖桃新醫院
    回函指出：「本院病人丁○○自95年5月31日至95年6月31日
    住院期間，依其受傷情形需他人旁照顧或輔助；但請看護否
    ，隨個人經濟或客觀條件而定…出院後是否請看護，故須以
    病人就診醫院意見為主。」，然查原告實際於桃新醫院住院
    之日期為95年5月31日至95年6月5日，並非自95年5月31日住
    院至95年6月31日，該桃新醫院回函顯然有誤，尚難作為認
    定本件有無請看護必要之依據，故本件並無任何證據證明原
    告自95年5月31日起原告已請人在旁照顧或輔助，甚至有請
    看護之必要等語。經查原告所提出卷附之中國醫藥學院診斷
    證明書及醫療收據，顯示原告當日急診於中國醫藥學院住院
    1日，又依卷附95年6月5日桃新醫院診斷證明書，業已載明
    原告住院期間為6日，其後則宜門診追蹤，而依原告亦受有
    左臏骨骨折、左上臂、胸部、左前臂多處挫傷、頭部外傷合
    併牙齒斷裂、右小手指甲板撕裂傷、左腳擦傷二公分及右膝
    擦傷三公分併感染等傷害之情節觀察，本院審酌卷證資料後
    認為原告主張看護之日數，應以住院之7日為適當，而看護
    費用依原告提出卷附中山醫藥大學附設醫院-大慶院區之收
    費方式所示，看護費用24小時制每日2200元，7日共計1540
    0元，則原告此部分請求66,000元，其在15400元之範圍內為
    可採，其逾此範圍之請求，即屬無據。
(2)、又原告雖以其受有前揭牙齒斷裂之傷害，而主張本件確有植
    牙之必要，並請求植牙費用1,745,957元等語，被告對於上
    開原告受有牙齒斷裂之傷害部分，固不爭執，惟否認有植牙
    之必要，復執前詞資為抗辯稱：台中榮民總醫院之補充鑑定
    報告並無提及植牙贗復為最適合方式，或建議以植牙贗復治
    療原告之牙齒，亦無表示植牙贗復咬合力比傳統固定假牙贗
    復更接近正常牙，且原告起訴狀附件四之中國醫藥大學附設
    醫院診斷證明書之醫師矚言，已明確記載：「＃14至＃21缺
    牙以固定或活動義齒贗復、＃22以單顆牙冠贗復」，此更足
    證明原告主張5顆僅得作植牙，顯無必要。又台中榮民總醫
    院之補充鑑定報告指出：「假牙之存活率與個人清潔保養及
    咬合習慣等因素有關，無法預估其更換次數。」；中國醫藥
    大學附設醫院陸泰年醫師回函：「植牙及假牙的使用期限，
    因每個人的差異也會有很大的變數，例如患者後續性照顧口
    腔衛生的維持、吃東西的習慣等等因素的影響，無法保證短
    期或長期的成功率。」，顯見假牙如照顧良好，後續保持口
    腔衛生，即毋庸更換，且施做假牙後即已回復原告牙齒之原
    狀，如仍將未來原告不妥適照顧假牙而另須支出之費用仍由
    被告負擔，顯與損害填補原則不符。是以，原告主張植牙使
    用年限約10年，並請求餘命期間6次之更換費用，顯屬無據
    。且關於牙齒保固問題若透過醫院製作方有保固期限，未來
    牙齒之更換期限應無法預估，故原告認知應與鑑定報告有所
    出入等語。按「負損害賠償責任者，除法律另有規定或契約
    另有訂定外，應回復他方損害發生前之原狀。因回復原狀而
    應給付金錢者，自損害發生時起，加給利息。第一項情形，
    債權人得請求支付回復原狀所必要之費用，以代回復原狀。
    」，民法第213條定有明文。本件就原告牙齒所受之損害，
    經依原告聲請先後2次送請台中榮民總醫院為鑑定及補充鑑
    定，依該醫院函覆本院之鑑定結果，顯示本件原告牙齒斷裂
    之損害回復方式有3，即活動式傳統假牙、固定式傳統假牙
    、植牙3種，其中活動式假牙需重覆拆除裝上，且無法恢復
    未損傷前之咬合力。至固定式假牙則是須掛在缺牙兩旁之牙
    齒上，缺點需犧牲兩旁牙齒之健康。而植牙則是植入人工芽
    體作牙根，再裝上假牙，類似原本牙齒生長方式。依卷附台
    中榮民總醫院97年6月5日函暨補充鑑定說明所載，原告之牙
    齒缺損#13、#12兩顆牙，若計入預計拔除之#14、#11、#21
    、#22等4顆牙後，共缺6顆牙（#13、#12、#14、#11、#21
    、#22，不含#25），如以方案1傳統活動假牙，依補充鑑定
    書所示其「無法恢復未損傷前之咬合力，且鄰近支檯齒10年
    存活率僅55%─80%」等情，可知此一方式，因欠缺咬合力且
    存活率低並無法達成回復原狀，應不可採。如以方案2傳統
    固定式假牙，恰如補充鑑定書所言，因缺牙係於彎曲處，「
    缺牙區範圍範圍較大，依理論依據及力學考量，須製作#17-
    #27共14個單位之假牙，但須修磨7顆完整牙齒，口腔維護較
    困難，若有齟齒或日後陶瓷破損則維修不易，且有重複更換
    之可能性。」由此可知，因缺牙於彎曲處且範圍較大，如欲
    使用固定式假牙，首先需犧牲7顆完整牙齒之健康，如此係2
    次之侵害原告之身體，其次固定式假牙僅固定在其他健康牙
    齒上而非回復原告原有之牙根；再者如以此種方法，造成將
    來口腔衛生維護上較為困難，亦造成齟齒或日後陶瓷破損而
    需重覆更換、維修不易，且依鑑定書其10年存活率僅70%─
    90%，是以此方法犧牲原有牙齒健康，且須常更換造成原告
    二次傷害，亦無法滿足回復原有牙根之原狀，與民法損害賠
    償方法以回復原狀為原則之意旨尚有未符。如以方案三植牙
    ，係植入植體做為牙根，用以固定其後裝上之假牙，相較於
    固定在其他牙齒上，係最接近原有牙齒之方式，且不會造成
    兩旁牙齒之損害，依補充鑑定書所述，無以上固定式、活動
    式假牙之缺點，咬合力更接近正常牙，且如無啃咬硬物、以
    正當方式清潔，較無更換假牙可能性。鑑定書亦提及10 年
    存活率可達90%，且述及植體保固5年，其上之假牙保固2 年
    ，再再可見植牙較其他兩種假牙使用年限為長、亦較不易故
    障而造成原告2次傷害。是以本院審酌上情暨鑑定、補充鑑
    定結果，考量缺牙範圍大且位於彎曲處之特殊性、綜以使用
    年限避免二次傷害、是否傷害原有牙齒等情，認以方案三植
    牙始能達回復原狀之目的。次查植牙之費用，其中第一次植
    牙費用依補稱鑑定書所示其費用約為63萬元，審酌其手術及
    矯正須費10萬元，齒槽重建手術須費8萬元，植入#14、#13
    、#11、#22，4支植體並製作固定假牙6顆計須費45萬元，其
    費用合計63萬元應屬合理適當。至原告雖主張其現年18 歲
    ，仍有餘命63.47年，植牙使用年限約10年，其後仍需更換6
    次植牙云云。惟按卷附台中榮民總醫院之補充鑑定報告業已
    說明：「假牙之存活率與個人清潔保養及咬合習慣等因素有
    關，無法預估其更換次數。」等語明確；又經本院就前揭爭
    執函詢中國醫藥大學附設醫院，依該醫院牙科主治醫師陸泰
    年醫師函覆本院亦謂以：「植牙及假牙的使用期限，因每個
    人的個別差異也會有很大的變數，例如患者後續性照顧口腔
    衛生的維持、吃東西的習慣等等因素的影響，因此無法保證
    短期或長期的成功率。」等情明確，顯見假牙如照顧良好，
    後續保持口腔衛生，則須否更換，仍屬不確定，且施做假牙
    後即已回復原告牙齒之原狀，如仍將未來不確定之因素，甚
    且如原告不妥適照顧假牙而另須支出之費用仍由被告負擔，
    顯與損害填補原則不符。是以，原告憑以主張其現年18 歲
    ，仍有餘命63.47年，植牙使用年限約10年，其後仍需更換6
    次植牙云云，顯屬無據，則原告此部分請求植牙費用1,745,
    957元，其在63萬元之範圍內為可採，其逾此範圍之請求，
    即屬無據。
(3)、依上，原告請求被告賠償醫療費用、植牙費用及看護費用部
    分，其得請求之金額分別為5,223元、63萬元、15400元，合
    計為650623元，其逾此範圍之請求，即屬無據。
四、爭點三（即原告請求精神慰藉金25萬元部分，其金額是否相
    當？）部分：按因故意或過失，不法侵害他人之權利者，負
    損害賠償責任。又不法侵害他人之身體、健康、名譽、自由
    ……者，被害人雖非財產上之損害，亦得請求賠償相當之金
    額，民法第184條第1項前段、第195條第1項前段分別定有明
    文。本件原告主張原告因本件車禍而受有傷害，精神上備感
    痛苦，爰請求25萬元之精神慰撫金等語。被告則抗辯稱：原
    告請求25萬元之慰撫金顯然過高等語。按慰撫金數額之酌定
    應斟酌加害行為、加害人之身分、地位、家庭經濟或能力、
    請求人所受痛苦之程度等一切情狀（最高法院48年度台上字
    第1982號判決要旨參照）。本院斟酌人之身體、健康無價，
    原告因遭被告過失傷害，致原告受有左臏骨骨折、左上臂、
    胸部、左前臂多處挫傷、頭部外傷合併牙齒斷裂、右小手指
    甲板撕裂傷、左腳擦傷二公分及右膝擦傷三公分併感染等傷
    害，其損害情節非輕，再參諸原告所陳稱：「原告身為女子
    ，原本牙齒雪白整齊，最以自己牙齒為傲；而牙齒脫落後，
    開口即見空洞無牙之部份，原本最滿意的地方變成最難看的
    部位，內心難過不已。又因牙齒脫落，說話時無法正常咬字
    ，為此不敢張嘴說話，說話時亦常遭人取笑，也覺得別人會
    用怪異眼光看自己。因此心裡自卑；原本開朗多話的個性轉
    為陰沉，人際關係變得很差。於事故後考上技術學院，開學
    時，亦因此不敢跟人說話打交道；新學校同學也都說剛開始
    的時候被原告嚇到，覺得這個人怎麼會沒有牙齒，不想接近
    原告，令原告深受打擊。加上外宿、家中經濟狀況不好，需
    要打工，但均在工作的面試就被拒絕，因大多工作都注重外
    表跟口才，店家都不肯聘用口齒不清又會嚇到客人的員工，
    因此自卑感與日增加。又原告之牙齒，即便植牙後亦無法完
    全回覆原本之咀嚼能力，年紀尚輕便一輩子無法再跟正常人
    一樣啃食食物，造成身體上永久之殘缺。」，等情足見原告
    所受前揭傷害對其精神損害甚大，而觀諸本件民事全卷暨所
    調取刑案卷證，可知被告為高職畢業，現打零工，目前經濟
    有困難，未婚，父母尚在，名下並無不動產，且事故迄今兩
    造未能達成和解等情狀，認為原告之請求之精神上損害應以
    10萬元為適當，是原告主張精神慰撫金25萬元，顯屬過高，
    應予核減為10萬元，其逾此數額之請求，即屬無據。
五、又損害之發生或擴大，被害人與有過失者，法院得減輕賠償
    金額，或免除之。民法第217條第1項定有明文。本院審酌原
    告及被告過失之輕重，認被告應負十分之八之責任；原告則
    應負十分之二之責任，有如前述，則本件自有民法第217條
    第1項過失相抵規定之適用。依上，原告損害合計為750623
    元，經過失相抵後，原告得請求被告賠償之金額應減為6004
    98元（750623x0.8=600498）。從而，原告得請求之金額計
    為600498元。
肆、綜上所述，原告依據民法侵權行為之法律關係，請求被告賠
    償其因本件傷害所受之損害，其得請求之金額合計為600498
    元。從而，原告所請於600498元之範圍內，洵屬正當，應予
    准許，其餘逾此範圍之請求，則非有據，應予駁回。又原告
    併請求自起訴狀繕本送達翌日即96年1月19日起至清償日止
    ，按法定利率年息百分之5計算之遲延利息，核無不合，併
    予准許，爰為判決如主文所示。
伍、本件為判決之基礎已臻明確，兩造其餘之陳述及所提其他證
    據，經本院斟酌後，認為均於判決之結果無影響，亦與本案
    之爭點無涉，爰不予逐一論述，併此敘明。又兩造陳明願供
    擔保，聲請宣告假執行及免為假執行，就原告勝訴部分經核
    均合於法律規定，爰分別酌定相當之擔保金額宣告之。至原
    告其餘假執行之聲請，因訴之駁回而失所依據，不予准許。
陸、訴訟費用負擔之依據：民事訴訟法第79條。
中    華    民    國    97    年    7    月    29    日
                  民事第四庭    法  官  呂明坤
正本係照原本作成。
如對本判決上訴，須於判決送達後20日內向本院提出上訴狀。
中    華    民    國    97    年    7    月    29    日
                                書記官  吳慕先


司法院資訊處製作；財團法人民間司法改革基金會備份。
